臺灣臺北地方法院刑事判決　　　　　　 100年度訴字第1009號
公　訴　人　臺灣臺北地方法院檢察署檢察官
被　　　告　王克正
上列被告因偽造文書等案件，經檢察官提起公訴（100年度偵字
第16617號），本院判決如下：
    主  文
王克正行使偽造公文書，足以生損害於公眾及他人，累犯，處有
期徒刑貳年貳月，如附表一所示偽造之印章、印文均沒收；又行
使偽造公文書，足以生損害於公眾及他人，累犯，處有期徒刑壹
年陸月，如附表二偽造之印文均沒收。應執行有期徒刑年陸月
，如附表一、二所示偽造之印章、印文均沒收。
    事  實
一、王克正前因妨害自由案件，經臺灣板橋地方法院以九十五年
    度訴字第一○七○號判決判處有期徒刑四月，王克正上訴後
    又撤回上訴而確定，並於民國九十六年四月二十三日易科罰
    金執行完畢。又於九十七年八月間某日起，與臺灣板橋地方
    法院民事執行處菊股書記官呂紹明共謀領取債務人死亡而指
    定財政部國有財產局北區辦事處（下稱國有財產局）為遺產
    管理人，或債務人所在不明，債務人無從對分配之債權表提
    出異議之民事執行案件剩餘款項（此部分經臺灣板橋地方法
    院以一百年度訴字第二一○號判決有罪，刻正上訴臺灣高等
    法院中）。王克正又食髓知味，經不詳管道得知本院民事執
    行處執行債務人林坤宗財產一案（下稱林坤宗強執事件），
    亦為指定國有財產局為遺產管理人，竟萌行使偽造公文書、
    意圖為自己不法之所有，以詐術使人將他人之物交付之犯意
    。於九十八年五月十九日前某日，在臺灣地區不詳處所，以
    不詳方式偽造材質不明、內容為「臺灣彰化地方法院印」之
    公印（下稱本案偽造公印），及材質不明、內容為「院長陳
    滿賢」之印章（下稱偽造之陳滿賢長條章），與材質不明、
    內容為「陳再嘉」之印章（下稱偽造之陳再嘉印章）後。先
    偽造內容要旨為：臺灣彰化地方法院（下稱彰化地院）執行
    該院九十六年度執字第三八八七號債權人陳再嘉對債務人林
    坤宗清償債務（執行名義：彰化地院九十年度促字第三一一
    五號支付命令及確定證明書正本）強制執行事件，因林坤宗
    現無財產可供執行致未能執行而發給陳再嘉債權憑證之法院
    公文書後，蓋用本案偽造公印、偽造之陳滿賢長條章各一次
    ，產生偽造之「臺灣彰化地方法院印」、「院長陳滿賢」印
    文各一枚，進而偽造彰化地院九十六年二月二十日彰院賢九
    六執癸字第三八八七號債權憑證（下稱偽造之陳再嘉債權憑
    證）。又偽造內容要旨為陳再嘉將其對於林坤宗之債權新臺
    幣（下同）二百八十五萬七千元讓與王克正之私文書，並在
    該私文書「立契約書甲方」欄蓋用一次偽造之陳再嘉印章，
    產生一枚偽造之「陳再嘉」印文，進而偽造債權讓與契約書
    （下稱偽造之債權讓與契約書），足生損害於陳再嘉、林坤
    宗、陳滿賢、彰化法院核發及管理債權憑證之正確性。王克
    正備齊前開偽造之公私文書後，於九十八年五月十九日持向
    本院民事執行處宇股聲請併案執行林坤宗財產（案號：九十
    八年度司執字第四一五四四號），無實質審查義務之本院承
    辦宇股書記官林文賢與司法事務官郭志成不察，誤信王克正
    確有對林坤宗享有債權，而依其聲請，在相關資料登載於其
    職務上執掌之文書，並更正本院九十七年度執字第三二五二
    一號債權人華南商業銀行股份有限公司與債務人林坤宗等清
    償借款強制執行事件之強制執行金額計算書分配表並制作分
    配結果彙總表，並以九十八年十二月十五日北院隆九七執宇
    字第三二五二一號函通知其前來領取，王克正嗣於九十八年
    十二月二十八日到本院詐領得二十二萬二千七百零八元之參
    與分配款項。足生損害於陳再嘉、林坤宗之遺產管理人、陳
    滿賢、彰化法院核發及管理債權憑證之正確性及本院對於強
    制執行事件債務人財產之分配正確性及該事件債權人華南商
    業銀行股份有限公司之權益。
二、王克正自呂紹明處取得呂紹明經不詳方式所偽造內容要旨為
    ：彰化地院執行該院九十五年度執字第二六一三一號債權人
    王克正對債務人張萬利清償債務（執行名義：本院九十四年
    度訴字第六四八九號號民事判決及確定證明書正本）強制執
    行事件，因張萬利現無財產可供執行致未能執行而發給王克
    正債權憑證之彰化地院九十五年四月二十九日彰院賢九五執
    辛字第二六一三一號債權憑證公文書（下稱偽造之王克正債
    權憑證）（其上有內容為「臺灣彰化地方法院印」之偽造公
    印文一枚，與內容為「院長陳滿賢」之偽造印文一枚）。除
    與呂紹明共同利用職務上之機會，詐得七十四萬二千八百十
    八元外（即臺灣板橋地方法院一百年度訴字第二一○號判決
    所認定之犯罪事實一、(三)部分），另獨萌行使偽造公文書、
    意圖為自己不法之所有，以詐術使人將他人之物交付之犯意
    ，透過不詳途徑查知張萬利在本院民事執行處尚有受強制執
    行事件，而於九十九年三月三十日持偽造之王克正債權憑證
    向本院民事執行處宙股聲請調卷執行張萬利財產（案號：九
    十九年度司執字第二八一七三號），使無實質審查義務之本
    院承辦宙股（起訴書誤載為辛股）書記官王心怡與司法事務
    官曾芳綠不察，誤信王克正確有對張萬利享有債權而依其聲
    請辦理，並將該等資料登載於其職務上執掌之文書，足生損
    害於張萬利、陳滿賢、彰化法院核發及管理債權憑證之正確
    性及本院對於強制執行事件債務人財產之分配正確性。幸該
    案因執行無實益而未使王克正得逞。嗣王克正、呂紹明另案
    犯行遭查獲，本院清查王克正之聲請事件始悉上情。
三、案經本院函送臺灣臺北地方法院檢察署檢察官偵查起訴。
    理  由
壹、程序方面：被告王克正對於公訴人提出之證據資料，均不爭
    執其證據能力，本院審酌該等言詞供述及書面作成時之狀況
    ，並無不宜作為證據之情事，依刑事訴訟法第一百五十九條
    之五第二項，得作為證據。
貳、實體方面：
一、訊據被告雖坦承行使偽造之陳再嘉債權憑證、債權讓與契約
    書、王克正債權憑證向本院聲請併案執行、調卷執行林坤宗
    、張萬利之強制執行而參與分配，其中林坤宗強制執行事件
    因此領得二十二萬二千七百零八元，張萬利強制執行事件因
    執行無實益而未獲任何款項等節。核與證人即承辦前述強制
    執行事件之本院宇股書記官林文賢、宙股書記官王心怡證述
    被告聲請與法院辦理經過情節大致相符，且有被告所提九十
    八年五月十九日強制執行聲請狀（本院九十八年度司執字第
    四一五四四號影卷參照）、九十九年三月三十日強制執行聲
    請狀（臺灣臺北地方法院檢察署一百年度他字第三一五號卷
    第二至六頁參照），被告持用之偽造之陳再嘉債權憑證併債
    權讓與契約書，本院九十八年十二月二十四日發還民事強制
    執行案款領款收據（本院九十七年執字第三二五二一號影卷
    參照），被告持用之偽造之王克正債權憑證（前開他字第三
    一五號卷第四至五頁參照），彰化地院九十九年十二月一日
    彰院賢九六執癸字第三八八七號函（稱被告所持用之陳再嘉
    債權憑證等係屬偽造，本院民事執行處九十七年度執字第三
    二五二一號影卷參照）、彰化地院九十九年十一月二十二日
    彰院賢九五執字第二六一三一號函（稱被告所持用之王克正
    債權憑證等係屬偽造，前開他字第三一五號卷第六至一一頁
    參照）在卷可稽，足以擔保被告前開任意性之不利於己陳述
    與事實相符。然伊矢口否認有何公訴人所指犯行，辯稱：伊
    曾經從事俗稱討債公司的債務管理行業，因此認識案外人楊
    賢亮（下逕稱其名），因為楊賢亮有案在身不方便出面，所
    以委託伊去辦理，楊賢亮前後委託伊八件。伊不知道楊賢亮
    提供的資料是假的，法院人員每天接觸這類文件，也看不出
    來有問題，如何強求伊可以分辨？何況伊也沒有公權力可以
    查詢真偽。楊賢亮是單向和伊聯絡，因為有人不願意家人知
    道這種狀況，所以不會彼此留下聯絡資料。以四六分帳，也
    是事先講好，而由伊出面向法院領取，楊賢亮會主動通知與
    伊現金分錢。辦理過程需要申請債務人的戶籍謄本及地籍資
    料與財產清冊，而伊都是親自拿著憑證與國民身分證去各機
    關處理，如果知道這是假的，就會會請人頭去辦，不可能留
    下自己的真實年籍去處理，只是聽說楊賢亮已經死亡，沒有
    辦法聲請法院傳喚調查云云。經查：雖被告受無罪推定之保
    護，須由檢察官負實質舉證責任達通常一般人均不致有所懷
    疑，且可認被告確有犯罪之程度，法院方得為被告有罪之認
    定，而不可僅以被告抗辯不可採，遽為被告不利之判決。惟
    若檢察官已舉出充分之證據證明被告犯行，被告卻為訴訟上
    不能證明的積極抗辯，該等抗辯又不合社會生活上常態經驗
    時，自不可徒憑被告之空言辯解即率爾推翻、排除檢察官所
    為之充分舉證。換言之，被告於犯行遭查獲後，常因圖飾卸
    其責，或基於其他人情、利害關係等顧慮，遂將一切犯行推
    諉予往生者，或真實姓名年籍均不詳者或捏造而出、實際上
    不存在之人，亦即俗稱之幽靈抗辯。此種情形，因法院無法
    調查，被告辯解之真實性顯無從檢驗，且難以遽信，自應採
    納檢察官已盡之充分舉證，而為被告有罪之認定。查被告所
    行使之「陳再嘉債權憑證」、「王克正債權憑證」均屬偽造
    之公文書，被告亦因行使偽造之陳再嘉債權憑證領得二十二
    萬二千七百零八元案款等節均已如前述，被告行使偽造公文
    書、詐欺取財、詐欺取財未遂行為已堪明確。被告雖做前揭
    辯解，然偽造之陳再嘉債權憑證，其上記載之債權額高達二
    百八十五萬七千元，偽造之王克正債權憑證，其債權額更高
    達三千五百七十萬元。若如被告所言，本案聲請均乃楊賢亮
    之委託，依社會客觀經驗法則，對此牽涉數百、數千萬元之
    委託，被告與楊亮賢豈會不彼此慎重查證、留下聯絡方式，
    簽署一定文件或為其他避免將來糾紛的防範措施，並在取得
    款項後，詳列交接金錢紀錄？遑論，偽造之彰化地院九十五
    年四月二十九日彰院賢九五執辛字第二六一三一號債權憑證
    ，所列債權名義人更是「王克正」本人。被告若果真從楊賢
    亮處收受此一記載債權人為自己，且對因涉嫌經濟犯罪逃亡
    海外之張萬利有高達三千五百七十萬元債權的法院公文書，
    早該察覺其詐偽，甚至大驚失色。本院對上開疑點與被告之
    辯解，於準備程序、審理中數度依刑事訴訟法第九十六條後
    段規定曉諭其指出證明之方法，然被告均無舉出調查之途徑
    ，足見其所辯無非空言之幽靈抗辯。檢察官所舉出之直接、
    間接證據，佐以客觀經驗法則、論理法則，於訴訟上之證明
    ，已達通常一般之人均不致有所懷疑，而得確信其為真實之
    程度。被告犯行明確，所辯不足採信，應予論處。
二、按刑法所謂公印，係指公署或公務員職務上所使用之印信而
    言，又所謂公印或公印文，係專指表示公署或公務員資格之
    印信而言，即俗稱大印與小官印及其印文，公印之形式凡符
    合印信條例規定之要件而製頒，無論為印、關防、職章、圖
    記，如足以表示其為公務主體之同一性者，均屬之。若不符
    印信條例規定或不足以表示公署或公務員之資格之印文，即
    不得謂之公印文，僅為普通印文。查偽造之「院長陳滿賢」
    印章、印文，其上雖有「院長」字樣，但均非依印信條例規
    定製發，自非公印或公印文，僅屬私印章、私印文。另查偽
    造之陳再嘉、王克正債權憑證，均係模擬法院民事執行處核
    發，得為執行名義之公文書，本案偽造之債權讓與契約書，
    則係表彰債權人陳再嘉依民法第二編第一章第五節債權讓與
    之相關規定，將其對債務人林坤宗之債權讓與第三人王克正
    意旨之私文書。被告持用上開偽造之債權憑證、偽造之債權
    讓與契約書詐騙法院執行處人員，自足以生損害於彰化地院
    、陳滿賢、陳再嘉、張萬利、林坤宗之遺產管理人、華南商
    業銀行股份有限公司與本院。而行使不實債權證明、執行名
    義向法院聲請參與分配，亦構成使公務員登載不實犯行，有
    最高法院七十年度臺上字第三八二一號判例意旨可參。核被
    告所為，係犯刑法第二百十六條、第二百十一條之行使偽造
    公文書罪、刑法第二百十六條、第二百十條之行使偽造私文
    書罪、刑法第二百十四條使公務員登載不實罪及刑法第三百
    三十九條第一項之詐欺取財罪，及同條第三項、第一項之詐
    欺取財未遂罪。被告偽造前述公印、陳再嘉印章、陳滿賢長
    條章、「臺灣彰化地方法院印」、「陳再嘉」、「院長陳滿
    賢」印文，各係偽造本案陳再嘉債權憑證公文書、債權讓與
    契約書私文書之階段行為，均不另論罪，被告偽造本案陳再
    嘉債權憑證、債權讓與契約書後持以行使，其偽造之低度行
    為為行使之高度行為所吸收，亦均不另論罪。被告以一法律
    上行為觸犯行使偽造偽造公文書（陳再嘉債權憑證）、行使
    偽造私文書（債權讓與契約書）、詐欺取財罪、使公務員登
    載不實罪；及以一法律上行為觸犯行使偽造偽造公文書（王
    克正債權憑證）、詐欺取財未遂罪（執行無實益）、使公務
    員登載不實罪。各屬一行為觸犯數罪名，各應依刑法第五十
    五條規定，從一重行使偽造偽造公文書、行使偽造偽造公文
    書罪論處。被告前後二次行使偽造公文書罪，犯意各別、行
    為互殊，應分論併罰。被告有前開刑之執行紀錄，此有臺灣
    高等法院被告前案紀錄表可考，其於受有期徒刑執行完畢五
    年內，故意再犯本案有期徒刑以上之刑之二罪，均為累犯，
    各應依刑法第四十七條第一項規定，加重其刑。按檢察官就
    犯罪事實一部起訴，效力及於全部，刑事訴訟法第二百六十
    七條定有明文，檢察官雖未論及被告前後二次使公務員登載
    不實犯行，然因與被告前述經起訴之二有罪部分各具想像競
    合裁判上一罪關係，應由本院依規定擴張審理範圍。爰審酌
    被告犯罪之動機、目的係為貪圖不法利益，行騙之手段嚴重
    影響司法實現人民債權之秩序，危害不輕，及被告詐得之金
    額，行使之偽造印章、印文、公文書、私文書種類，犯後不
    願坦然面對所為，犯後態度難認良好，素行亦不佳等併其他
    一切情狀，各量處如主文所示之刑，並定其應執行刑，以資
    儆懲。
三、沒收方面：
  (一)如附表一編號(一)、(二)、(三)所示偽造之印章各一枚，及編號(四)
    、(五)、(六)所示偽造之印文各一枚，應不問屬於犯人與否，均
    依刑法第二百十九條之規定宣告沒收。
  (二)如附表二編號(一)、(二)所示偽造之印文各一枚，亦應不問屬於
    犯人與否，均依刑法第二百十九條之規定宣告沒收。
據上論斷，應依刑事訴訟法第二百九十九條第一項前段，刑法第
二百十條、第二百十一條、第二百十六條、二百十四條、第三百
三十九條第一項、第三項、第四十七條第一項、第五十五條、第
五十一條第五款、第二百十九條，刑法施行法第一條之一，判決
如主文。
本案經檢察官吳曉婷到庭執行職務。
中    華    民    國    100    年    10   月    31    日
                     刑事第一庭審判長法  官  蔡坤湖
                                     法  官  周玉琦
                                     法  官  姚念慈
上正本證明與原本無異。
如不服本判決應於收受送達後10日內向本院提出上訴書狀，並應
敘述具體理由；其未敘述上訴理由者，應於上訴期間屆滿後20日
內向本院補提理由書（均須按他造當事人之人數附繕本）「切勿
逕送上級法院」。告訴人或被害人如對於本判決不服者，應具備
理由請求檢察官上訴，其上訴期間之計算係以檢察官收受判決正
本之日期為準。
                                     書記官  劉芸珊
中    華    民    國    100    年    10   月    31    日
附表一：
    (一)偽造材質不明、內容為「臺灣彰化地方法院印」之公印一
      枚。
    (二)偽造材質不明、內容為「院長陳滿賢」之印章一枚。
    (三)偽造材質不明、內容為「陳再嘉」之印章一枚。
    (四)偽造於彰化地院九十六年二月二十日彰院賢九六執癸字第
      三八八七號債權憑證上，內容為「臺灣彰化地方法院印」
      之公印文一枚。
    (五)偽造於彰化地院九十六年二月二十日彰院賢九六執癸字第
      三八八七號債權憑證上，內容為「院長陳滿賢」之印文一
      枚。
    (六)偽造於債權讓與契約書「立契約書甲方」欄，內容為「陳
      再嘉」之印文一枚。
附表二：
    (一)偽造於彰化地院九十五年四月二十九日彰院賢九五執辛字
      第二六一三一號債權憑證上，內容為「臺灣彰化地方法院
      印」之公印文一枚。
    (二)偽造於彰化地院九十五年四月二十九日彰院賢九五執辛字
      第二六一三一號債權憑證上，內容為「院長陳滿賢」之印
      文一枚。
附錄本案論罪科刑法條全文：
中華民國刑法第二百十條
（偽造變造私文書罪）
偽造、變造私文書，足以生損害於公眾或他人者，處五年以下有
期徒刑。
中華民國刑法第二百十一條
（偽造變造公文書罪）
偽造、變造公文書，足以生損害於公眾或他人者，處一年以上七
年以下有期徒刑。
中華民國刑法第二百十四條
（使公務員登載不實罪）
明知為不實之事項，而使公務員登載於職務上所掌之公文書，足
以生損害於公眾或他人者，處三年以下有期徒刑、拘役或五百元
以下罰金。
中華民國刑法第二百十六條
（行使偽造變造或登載不實之文書罪）
行使第二百十條至第二百十五條之文書者，依偽造、變造文書或
登載不實事項或使登載不實事項之規定處斷。
中華民國刑法第三百三十九條
（普通詐欺罪）
意圖為自己或第三人不法之所有，以詐術使人將本人或第三人之
物交付者，處五年以下有期徒刑、拘役或科或併科一千元以下罰
金。
以前項方法得財產上不法之利益或使第三人得之者，亦同。
前二項之未遂犯罰之。